臺灣高等法院刑事判決　　　　　　　　　　　　　　九十年度上訴字第三五七號
　　上　訴　人
　　即　被　告　　丑○○
右上訴人因偽造文書等案件，不服臺灣板橋地方法院九十年度訴字第八二三號，中華
民國九十年九月十七日第一審判決（起訴案號：臺灣板橋地方法院檢察署九十年度偵
字第六三○一號），提起上訴，本院判決如左：
    主  文
原判決撤銷。
丑○○連續行使偽造私文書，足以生損害於他人，處有期徒刑貳年拾月。
    事  實
一、丑○○（即李丑○○）先後於民國（下同）八十七年八月二十五日、八十八年十
    一月二十五日，在台北縣蘆洲市○○路二七號五樓住處，自任會首召集如附表編
    號一所示之二組民間互助會（詳細之會款、會期、開標日期及會員人數如附表一
    所載），其於上開互助會進行中之八十八年一月起至八十九年十一月止，因周轉
    不靈需款恐急，竟基於行使偽造私文書及意圖為自己不法之所有之概括犯意，於
    上開二組互助會開標之際，利用部分活會會員未到場競標之機會，佯稱有未到場
    之活會會員委託其標會，連續多次冒用未到場之活會會員陳名松、辛○○、壬○○（二會）、子○○、乙○○、寅○○○（二會）、庚○○、郭雅惠、邱春發、
    吳慶豐、丙○○、丁○○、陳國勝、黃秀雲、劉春蓮、癸○○名義，偽填其標單
    （其上記載標會名義人及欲標之利息）之準私文書，持以行使藉以冒標會款，使
    其他活會會員即甲○○○、戊○○○、己○○等人陷於錯誤而交付會款，足以生
    損害於該被冒用名義之會員癸○○等人及其餘尚為活會會員甲○○○等人（冒用
    會員標得之日期、標金、各次詐得金額詳如附表二所示），前後得款約一千餘萬
    元供己花用，嗣九十年一月三十日，因己○○得標後，丑○○無法給付會款，始
    為己○○等活會會員查知上情。
二、案經甲○○○、戊○○○、己○○訴請台灣板橋地方法院檢察署檢察官偵查起訴
    。
    理  由
一、訊據被告丑○○對於右揭時、地以被害人（子○○、黃秀雲除外）名義標取會款
    之事實坦承不諱，惟上訴辯稱：伊有得子○○、黃秀雲同意借標，就此部分沒有
    冒標，癸○○會是以七千元冒標，至於陳名松部分是以多少錢冒標已忘記，冒標
    部分已慢慢的在償還，並與被害人和解，請給予自新機會云云。
二、經查：右開事實已據被告在警訊偵查、本院審理中均坦承不諱，且據被害人黃秀
    雲、陳春月（其為劉春蓮、郭雅惠處理本件互助會務）、邱春發、寅○○○、庚○○、丁○○、子○○、辛○○於原審均到庭證稱：未曾同意被告借標等語，而
    被害人邱春發、丁○○、子○○更於本院再次出庭證實未曾同意被告借標，被告
    辯稱有得子○○、黃秀雲同意借標，無非事後卸責之詞，委無可採，另依告訴人
    戊○○○於本院證稱：辛○○那一會被告說標六千八百元，癸○○那一會被告說
    標九千五百元，陳名松那會被告跟我說標七千二百元。再依證人己○○所述：被
    告冒標癸○○會，當時開標伊在場，被告是以九千五百元冒標等語（見本院卷九
    十一年一月二十八日訊問筆錄第六頁），並有註記金額之會單影本一紙附於偵查
    卷內可證，被告辯稱未以邱春發名義冒標，以癸○○名義冒標應屬可採，且癸○○冒標金額應為九千五百元，陳名松冒標金額應為七千二百元，辛○○冒標金額
    應六千八百元，應可確認。故被告以上開金額冒標應屬無訛，此外，復有互助會
    單影本二紙在卷可稽，事證明確，被告犯行洵堪認定。
三、按被告冒用活會會員乙○○等人名義所偽造之標單，其上既僅記載會員名義及一
    定之金額，如徒憑該標單之內容，殊難獨立表示一定之用意，必須依習慣或特約
    ，始足以表示該標單所示金額係標取會款之利息，所示名義則係標取會款之會員
    ，而表示一定用意之證明，故該標單並非刑法第二百十條之私文書，而係同法第
    二百二十條第一項、第二百十條以文書論之私文書（有最高法院七十四年度台上
    字第四一四九號刑事判決可參），是被告偽造標單以詐取會款，足以生損害於該
    被冒用名義人及活會會員，核其所為，係犯刑法第二百十六條、第二百二十第一
    項、第二百十條之行使偽造準私文書罪及同法第三百三十九條第一項之詐欺取財
    罪。被告偽造被冒用名義人之署押，係偽造準私文書之部分行為，偽造準私文書
    部分，亦為高度之行使行為所吸收，均不另論罪。又被告每次詐欺行為，活會會
    員均為受害人，其各別之財產法益均受損害，為同種想像競合犯，應從一重處斷
    。被告先後多次行使偽造私文書及詐欺之犯行，時間緊接，犯罪構成要件相同，
    顯係基於概括犯意為之，各應論以連續犯之一罪，並依法加重其刑。其所犯上開
    二罪間，有方法結果之牽連犯關係，應從一重之行使偽造準私文書罪論處。原審
  予以論罪科刑，固非無見。惟查：原審有關於編號二互助會被冒標會員部分，其
    中邱春發部分並未冒標，被告實際冒標之人為會員癸○○，且以九千五百元金額
    冒標，此據被告及告訴人戊○○○於本院審理時所坦承及指訴明確，另冒用會員
    陳名松、辛○○名義各得標金額為七千二百、六千八百元，原審誤認為六千八百
    元及七千二百元，尚有未合，另被冒標者陳月鳳部分原審誤載為壬○○，庚○○
    誤載為許彥有，及被告於原審判決後，已與被害人丁○○、壬○○、陳名松、邱
    春發、癸○○、辛○○、李水茂等人成立調解（見本院附卷調解書影本），分期
    賠償其損失等情，亦為原審所不及審酌。上訴人上訴意旨仍執前詞，雖無理由，
    惟原判決既有上開可議，要屬無可維持，應由本院予以撤銷改判。爰審酌被告犯
    罪之動機、目的、手段、所生危害、犯後態度及已與部分被害人達成和解等一切
    情狀，量處如主文第二項所示之刑，以示懲儆。
四、本件被告冒標所偽造之標單及其上偽造之署押，未經扣案，且被告亦未留存，為
    免執行之困難，故不另為沒收之諭知，附此敘明。
五、另公訴人於被告上訴中併案部分（台灣板橋地方法院檢察署九十年度偵字第一三
    四七０號），經查與起訴事實部分為同一事實，本院自得併予審理，附此敘明。
據上論斷，應依刑事訴訟法第三百六十九條第一項前段、第三百六十四條、第二百九
十九條第一項前段，刑法第五十六條、第二百十六條、第二百二十條第一項、第二百
十條、第三百三十九條第一項、第五十五條，罰金罰鍰提高標準條例第一條前段，判
決如主文。
本件經檢察官蔡薰慧到庭執行職務。
中      華      民      國     九十一     年      三      月     七     日
                              台灣高等法院刑事第四庭
                                  審判長法  官  蔡  永  昌
                                        法  官  陳  榮  和
                                        法  官  周  煙  平
右正本證明與原本無異。
如不服本判決應於收受送達後十日內向本院提出上訴書狀，其未敘述上訴之理由者並
得於提起上訴後十日內向本院補提理由書（均須按他造當事人之人數附繕本）。
                                        書記官  蕭  麗  珍
中      華      民      國    九十一    年      三      月      八      日
附錄：本案論罪科刑法條全文
刑法第二百十條
偽造、變造私文書，足以生損害於公眾或他人者，處五年以下有期徒刑。
刑法第二百十六條
行使第二百十條至第二百十五條之文書者，依偽造、變造文書或登載不實事項或使登
載不實事項之規定處斷。
刑法第二百二十條第一項
在紙上或物品上之文字、符號、圖畫、照像，依習慣或特約，足以為表示其用意之證
明者，關於本章及本章以外各罪，以文書論。
刑法第三百三十九條第一項
意圖為自己或第三人不法之所有，以詐術使人將本人或第三人之物交付者，處五年以
下有期徒刑、拘役或科或併科一千元以下罰金。
附表一：
┌──┬────────┬─────┬───────┬────┬─────┐
│編號│互助會期間      │  金  額  │  開標日期    │方  式  │  參加會  │
├──┼────────┼─────┼───────┼────┼─────┤
│一、│自八十七年八月  │  三萬元  │  每月二十五日│內標制  │  三十五  │
│    │二十五日至九十  │          │              │        │（含會首）│
│    │年六月二十五日  │          │              │        │          │
├──┼────────┼─────┼───────┼────┼─────┤
│二、│自八十八年十一月│  同右    │  同右        │同右    │  同右    │
│    │二十五日至九十一│          │              │        │          │
│    │年九月二十五日  │          │              │        │          │
└──┴────────┴─────┴───────┴────┴─────┘
附表二：
（１）有關附表一編號一互助會被告冒用會員名義、得標時間、標金、詐得金額：
┌───────┬────────────┬────┬─────────┐
│冒用會員名義  │    得標時間            │ 標金   │    詐得金額      │
├───────┼────────────┼────┼─────────┤
│１、乙○○    │  八十八年一月二十五日  │七千元  │  六十九萬元      │
├───────┼────────────┼────┼─────────┤
│２、寅○○○  │  八十八年四月二十五日  │七千元  │  六十四萬四千元  │
├───────┼────────────┼────┼─────────┤
│３、庚○○    │  八十八年七月二十五日  │七千元  │  五十九萬八千元  │
├───────┼────────────┼────┼─────────┤
│４、郭雅惠    │  八十八年十月二十五日  │七千元  │  五十五萬二千元  │
├───────┼────────────┼────┼─────────┤
│５、邱春發    │  八十八年十一月二十五日│七千元  │  五十五萬二千元  │
├───────┼────────────┼────┼─────────┤
│６、吳慶豐    │  八十八年十二月二十五日│七千元  │  五十五萬二千元  │
├───────┼────────────┼────┼─────────┤
│７、丙○○    │  八十九年一月二十五日  │七千元  │  五十五萬二千元  │
├───────┼────────────┼────┼─────────┤
│８、寅○○○  │  八十九年三月二十五日  │七千元  │  五十二萬九千元  │
├───────┼────────────┼────┼─────────┤
│９、丁○○    │  八十九年四月二十五日  │七千元  │  五十二萬九千元  │
├───────┼────────────┼────┼─────────┤
│１０、陳國勝  │  八十九年六月二十五日  │七千元  │  五十萬六千元    │
├───────┼────────────┼────┼─────────┤
│１１、黃秀雲  │  八十九年七月二十五日  │七千元  │  五十萬六千元    │
├───────┼────────────┼────┼─────────┤
│１２、劉春蓮  │  八十九年九月二十五日  │七千元  │  四十八萬三千元  │
├───────┼────────────┼────┼─────────┤
│１３、陳月鳳  │  八十九年十月二十五日  │七千元  │  四十八萬三千元  │
└───────┴────────────┴────┴─────────┘
（２）有關附表一編號二互助會被告冒用會員名義、得標時間、標金、詐得金額：
┌──────┬───────────┬──────┬──────────┐
│冒用會員名義│      得標時間        │標金        │    詐得金額        │
├──────┼───────────┼──────┼──────────┤
│１、陳名松  │八十九年一月二十五日  │七千二百元  │七十萬六千八百元    │
├──────┼───────────┼──────┼──────────┤
│２、辛○○  │八十九年三月二十五日  │六千八百元  │七十一萬九千二百元  │
├──────┼───────────┼──────┼──────────┤
│３、陳月鳳  │八十九年六月二十五日  │八千元      │六十六萬元          │
├──────┼───────────┼──────┼──────────┤
│４、子○○  │八十九年十一月二十五日│八千二百元  │五十六萬六千八百元  │
├──────┼───────────┼──────┼──────────┤
│５、癸○○  │九十年一月二十五日    │九千五百元  │四十九萬二千元      │
└──────┴───────────┴──────┴──────────┘
